【裁判字號】    96,上更(一),420
【裁判日期】    970131
【裁判案由】    偽造有價證券等
【裁判全文】
臺灣高等法院臺中分院刑事判決     96年度上更(一)字第420號
上  訴  人
即  被  告  庚○○
選任辯護人  魏釷沛律師
            韓邦財律師
上列上訴人因偽造有價證券等案件，不服臺灣臺中地方法院93年
度訴字第1300號中華民國93年10月28日第一審判決（起訴案號：
臺灣臺中地方法院檢察署93年度偵字第10415號)，提起上訴，本
院判決如下：
    主  文
原判決撤銷。
庚○○意圖供行使之用，而偽造有價證券，處有期徒刑貳年，緩
刑伍年。偽造如附表所示之支票陸張及偽造之「戊○○」印章壹
顆均沒收。
    犯罪事實
一、庚○○原於臺中市○○路○段8號「金錢豹大舞廳市政店」擔
    任經理一職，戊○○則為該店之副董事長，為庚○○之上司
    ，而戊○○、庚○○之辦公處所雖位在同一室內，但個人均
    有其獨立之辦公桌櫃與位置，戊○○習慣上將其個人所有之
    「付款人：聯信商業銀行大里分行，戶名：戊○○，帳號：
    1981」之空白支票簿置放在該室辦公桌未上鎖之抽屜內，惟
    印鑑章（方章）則分開存放在其臺中市○○路2之138號11樓
    之 3住處。庚○○因個人負債累累，且曾遭受地下錢莊人員
    以暴力手段索債，需款窘急，竟意圖為自己不法之所有，於
    92 年9月初某日，利用戊○○不在辦公室之際，自戊○○上
    開辦公桌抽屜內，將戊○○上開個人所有之「付款人：聯信
    商業銀行大里分行，戶名：戊○○，帳號：1981」之空白支
    票簿，將空白支票從票根處撕去之方式，竊取戊○○所有如
    附表所示之空白支票共 6張。得手後，庚○○未經徵得戊○○之同意或授權，旋即於同日委託不知情之刻印行人員盜刻
    而偽造「戊○○」名義之印章1枚（圓章)，並基於意圖供行
    使之用，而偽造有價證券之概括犯意，在上開「金錢豹大舞
    廳市政店」之辦公室內，先行蓋妥偽造之「戊○○」印章（
    圓章)於附表所示6張支票之發票人欄，嗣先後於92年9月5日
    及同年 9月11日左右，前往彰化縣埔心鄉○○路○段373號之
    「大鼎化學工業股份有限公司」（下稱「大鼎公司」），欲
    以支票抵充其前積欠辛○○之債務，而由庚○○經不知情之
    辛○○告以如附表編號1、2、5、6所示支票之票面金額及發
    票日期，請不知情之大鼎公司人員填載於上開支票上而偽造
    完成後，分別將如附表編號1、2、5、6所示之支票持交辛○○以抵充償還前所積欠之新台幣（下同） 100餘萬元債務；
    再於同年9月中旬及9月底某日，在其中如附表編號3、4所示
    支票上，分別由庚○○自行填載如附表編號3、4所示之票面
    金額及發票日期而偽造完成後，復基於意圖為自己不法之所
    有之概括犯意，前往臺中市○○區○○路2段301巷16號之丙○○住處（同其公司處），將上開偽造完成如附表編號3、4
    所示支票持交丙○○作為調借現款及擔保之用，使丙○○陷
    於錯誤，而先後交付20萬元及31萬元之現金予庚○○。嗣辛○○將如附表編號1、5所示之支票持向丁○○調現週轉、將
    如附表編號2、6所示之支票持向己○○調現週轉，丁○○即
    將如附表編號1所示之支票提示，己○○則將如附表編號2、
    6 所示之支票持交予其子胡鈞閔提示；丙○○則將如附表編
    號 3所示之支票持交予其父乙○○提示；詎屆期均因印鑑不
    符，經銀行通知戊○○後始發現支票遭竊，乃於同年12月29
    日申報掛失止付手續，而遭退票。
二、案經戊○○訴由臺中市警察局第四分局報請臺灣臺中地方法
    院檢察署檢察官偵查起訴及移送併辦。
    理      由
一、按證人丁○○、黃素煙、吳雅玲、胡鈞閔、己○○、乙○○
    等人之警詢詢筆錄，被告及其選任辯護人，於本案辯論終結
    前均未爭執無證據能力，且渠等之警詢筆錄又查無不法取供
    之情形，更與被告供述之情節相符（詳如後述），本院認為
    上開證人之警詢筆錄作成時之情況，適合作為本案論罪之證
    據，依刑事訴訟法第159條之5第2項之規定，自有證據能力
    。
二、訊據上訴人即被告庚○○（以下簡稱被告）對於上開犯罪事
    實均坦承不諱（見原審卷第102頁，本院卷第62頁)，核與證
    人辛○○、丙○○於原審時證述渠等經手上開支票（見原審
    卷第105、106、118至120頁）；證人丁○○、黃素煙、吳雅
    玲、胡鈞閔、己○○、乙○○等人分別於警詢或原審時證述
    渠等經手各該支票等情節相符（見偵字第7801號卷第11至15
    、18至21、24、25頁之警詢筆錄，偵字第1041 5卷第7至9頁
    之警詢筆錄，原審卷第119、120頁），復有支票正反面及退
    票理由單影本、掛失止付票據提示人資料查報表、遺失票據
    申報書、臺灣票據交換所臺中市分所 93年6月23日台票中字
    第930686號函暨所附之支票及退票理由單、聯信商業銀行93
    年6月23日（93）聯信里字第8號函暨所附之退票理由單附卷
    可稽（見偵字第7801號卷第34至42頁，原審卷第至第16至20
    、127頁)，本件事證明確，被告之犯行堪以認定。
三、按行為後法律有變更者，適用行為時之法律。但行為後之法
    律有利於行為人者，適用最有利於行為人之法律，修正後刑
    法第2條第1項定有明文。查，刑法業於94年2月2日修正公布
    ，並自95年7月月1日起施行，法律有下列變更，爰比較新舊
    法如下：
  (一)修正後刑法第55條、第56條刪除連續犯及牽連犯之規定，惟
    廢除連續犯、牽連犯後，須依數罪併罰之規定處罰，經比較
    後修正後之法律並非較有利於被告，自應適用行為時法即修
    正前刑法第55條、第56條牽連犯、連續犯之規定處斷。
  (二)刑法第33條第5款關於罰金刑之規定，由「罰金：銀元1元以
    上」，修正為「罰金：新臺幣1000元以上，以百元計算之」
    ，本案關於罰金刑部分，經比較新、舊法結果，應適用被告
    行為時法即修正前刑法第33條第5款之規定較有利於被告。
四、按所謂「偽造」有價證券，係指本無內容，或內容尚未完備
    ，經無制作權人之制作，使發生有價證券效力之行為而言。
    所謂「變造」有價證券，係指不變更原有真正證券之本質，
    而僅就其內容，非法加以變更之行為而言。本件被告所竊得
    之空白支票，本無內容之存在，於竊得後填寫發票日、金額
    等，並加蓋印章，使發生有價證券之效力，與就其真實之內
    容加以不法之變更者不同，自屬偽造行為，不應認為變造。
    再按行使偽造有價證券以使人交付財物，如果所交付者即係
    該證券本身之價值，則其詐欺取財仍屬行使偽券之行為，不
    另成立詐欺罪名。但如以其偽造之有價證券供作擔保或作為
    新債清償而為借款者，則其借款行為，為其行使偽造有價證
    券以外之另一行為，其間具有方法結果關係，應與詐欺取財
    罪，依牽連犯之例，從一重處斷。最高法院90年度台上字第
    5416號判決意旨可資參照。本件被告向丙○○行使偽造如附
    表編號3、4所示之支票，係為調借現款及擔保之用，丙○○
    並因而陷於錯誤，先後交付20萬元及31萬元之現金，依上開
    說明，該部分被告除行使偽造有價證券外，應另成立詐欺取
    財罪名。又被告向辛○○行使偽造如附表編號1、2、5、6所
    所示之支票，是為償還舊債之用，則係交付支票本身之價值
    ，不再成立詐欺取財罪。核被告所為，係犯刑法第320條第1
    項之竊盜罪、同法第201條第1項偽造有價證券罪及刑法第33
    9條第1項詐欺取財罪。被告利用不知情之刻印行人員盜刻而
    偽造「戊○○」名義之印章，於經不知情之辛○○告以如附
    表編號1、2、5、6所示支票之票面金額及發票日期後，利用
    不知情之大鼎公司人員填載於上開支票上而偽造上開支票，
    為間接正犯。被告偽刻印章後復持以偽造印文，係偽造有價
    證券之階段行為，其行使偽造有價證券之低度行為，應為其
    偽造有價證券之高度行為所吸收，均不另論罪。被告係於同
    一時、地，以同一方法，接續偽造附表所示之 6張支票，其
    偽造有價證券所侵犯之法益同一，為接續犯，應以一罪論，
    公訴人認應依想像競合犯之規定，論以一罪，尚有未洽。被
    告先後兩次詐欺取財（即丙○○部分）之犯行，均時間緊接
    ，且所犯各係構成要件相同之罪，顯係基於概括犯意反覆為
    之，應依修正前刑法第56條連續犯之規定，論一罪論，並依
    法加重其刑。被告所犯上開各罪間，有方法結果之牽連關係
    ，應依修正前刑法第55條牽連犯，從一重之偽造有價證券罪
    處斷。公訴人雖未就被告向丙○○詐欺取財部分犯行予以起
    訴，惟該部分犯行與上開起訴並經論罪部分，具有牽連犯之
    裁判上一罪關係，為起訴效力所及，本院自得併予審理。另
    臺灣臺中地方法院檢察署 93年度偵字第10415號移送併辦部
    分，與本案為事實上同一案件，本院自得併予審理。查被告
    因需錢孔急，一時失慮，始竊取並偽造告訴人之支票，事後
    已與辛○○、丙○○達成和解，並自93年10月16日和解後，
    迄今已陸陸續續分別償還丙○○、辛○○各30幾萬元，丙○○、辛○○及告訴人亦於本院及原審陳明願意給被告自新之
    機會（見本院卷第19頁反面、第62頁反面，原審卷第104頁)
    ，並有和解書在卷可憑（見原審卷第132、133頁），由被告
    犯後積極尋求告訴人及丙○○、辛○○之諒解，並盡力彌補
    自己所造成之損害，足見被告竊取、偽造有價證券之時，確
    因陷於經濟困境，情非得已始犯本案，被告惡性不大，其犯
    罪情節尚屬輕微，而刑法第201條第1項之偽造有價證券，其
    法定最輕本刑為有期徒刑 3年，本件縱科處最輕本刑有期徒
    刑3 年，仍屬過重，被告犯罪情狀值堪憫恕，爰依刑法第59
    條之規定減輕其刑。再被告供承其係於 92年9月初某日一次
    竊得告訴人戊○○如附表所示之 6張支票，佐以證人辛○○
    於原審具結證稱：被告係於92年9月5日、同年月11日左右，
    交付伊如附表編號1、2、5、6所示之支票等語（見原審卷第
    10 5頁）；證人丙○○於原審時亦結證稱：被告於92年9月
    中旬及同年9月底，交付伊如附表編號3、4所示之支票等語
    （見原審卷第第118頁），上開支票均係於92年9月5日起至
    同年9月底止，由被告持向證人辛○○、丙○○行使之，核
    與被告供稱其係於92年9月初某日竊取上開支票之時間亦屬
    相符，此外，復查無積極證據證明被告係多次竊得上開支票
    ，尚難認被告有何公訴人所指尚於92年11月初某日之竊盜犯
    行，因公訴人認此部分罪嫌與上開起訴成罪之竊盜及偽造有
    價證券犯行間，分別有連續犯及牽連犯之裁判上一罪關係，
    爰不另為無罪之諭知，附此敘明。
五、原審以被告罪證明確，予以論罪科刑，固非無見，惟：(一)本
    案就偽造有價證券之部分，被告應係接續犯一罪，原審認被
    告此部分應構成連續犯，即有未洽；(二)原審疏未審究被告係
    於何地偽造有價證券，僅記載係於台中市某不詳地點，亦有
    未合；(三)原審疏未審酌本案有刑法第59條之情形，而酌減被
    告刑責，同有未合。被告上訴意旨指摘原判決量刑過重，為
    有理由，且原判決又有上開可議之處，自應由本院將原判決
    撤銷改判。爰審酌被告之素行良好，一時失慮，誤蹈法網，
    且告訴人及丙○○、辛○○已當庭表示願意原諒被告，及被
    告坦承犯行之犯後態度等一切情狀，量處如主文所示之刑。
    查被告前未曾受有期徒刑以上刑之宣告，此有臺灣高等法院
    被告全國前案紀錄表附卷可查，被告經此偵審教訓，應知警
    惕，諒無再犯之虞，本院認所宣告之刑，以暫不執行為適當
    ，併諭知緩刑5年，以勵自新。偽造如附表所示之支票6張，
    不問屬於犯人與否，均應依刑法第 205條之規定宣告沒收之
    。另偽造之「戊○○」印章 1顆，雖未經扣案，但不能證明
    業已滅失，不問屬於犯人與否，併應依刑法第 219條之規定
    諭知沒收之。
據上論結，應依刑事訴訟法第369條第1項前段、第364條、第299
條第1項前段，刑法第2條第1項前段、第201條第1項、第339條第
1項、第59條、第74條第1項第1款、第205條、第219條，修正前
刑法第55條、第56條，刑法施行法第1條之1，判決如主文。
本案經檢察官甲○○到庭執行職務。
中    華    民    國    97    年    1     月    31    日
            刑事第十庭  審判長法  官  林  照  明
                              法  官  林  欽  章
                              法  官  蔡  名  曜
上列正本證明與原本無異。
如不服本判決應於收受送達後十日內向本院提出上訴書狀，其未
敘述上訴之理由者並得於提起上訴後十日內向本院補提理由書（
均須按他造當事人之人數附繕本）。
                              書記官  劉  恒  宏
中    華    民    國    97    年    2    月    4      日
附錄論罪科刑法條
刑法第201條：
意圖供行使之用，而偽造、變造公債票、公司股票或其他有價證
券者，處3年以上10年以下有期徒刑，得併3千元以下罰金。
行使偽造、變造之公債票、公司股票或其他有價證券，或意圖供
行使之用，而收集或交付於人者，處1年以上7年以下有期徒刑，
得併科3千元以下罰金。
刑法第320條第1項：
意圖為自己或第三人不法之所有，而竊取他人之動產者，為竊盜
罪，處5年以下有期徒刑、拘役或5百元以下罰金。
刑法第339條第1項
意圖為自己或第三人不法之所有，以詐術使人將本人或第三人之
物交付者，處5年以下有期徒刑、拘役或科或併科1千元以下罰金
。


司法院資訊處製作；財團法人民間司法改革基金會備份。
